【裁判字號】    88,訴,2115
【裁判日期】    890711
【裁判案由】    撤銷債權
【裁判全文】
臺灣臺中地方法院民事判決            八十八年度訴字第二一一五號
    原      告  丙○○
    訴訟代理人  黃文崇  律師
    複代理人    魏莉芸  律師
                韓至誠        .
    被      告  乙○○        .
    訴訟代理人  李秋瑩  律師
    被      告  甲  ○        .
右當事人間撤銷債權等事件，本院判決如左：
    主    文
原告之訴駁回。
訴訟費用由原告負擔。
    事    實
甲、原告方面：
  壹、聲明：
      一、被告乙○○與甲○就坐落台中縣大雅鄉○○段一九七、一九八地號，地目
          田，面積均為一七六０平方公尺，於台中縣雅潭地政事務所民國（下同）
          八十八年二月六日豐登字二七二八０號收件，八十八年二月九日以贈與為
          原因之所有權移登記暨該登記所載之贈與法律行為均撤銷。
      二、被告乙○○與甲○就前述豐登字第二七二八０號收件之所有權移轉登記應
          予塗銷。
  貳、陳述：
      一、原告持有被告乙○○與訴外人江正宗所共同簽發，票號五四二四八二號、
          面額新台幣（下同）壹佰萬元，發票日八十七年八月二十日，到期日未載
          之本票一紙（以下簡稱系爭本票），原告對被告乙○○有本票債權壹佰萬
          元，並於八十七年十二月七日取得本票裁定，詎被告乙○○於知悉原告進
          行非訟程序，意圖損害原告上述債權，一面虛向原告稱銀行借款還債，一
          面虛偽記載贈與發生日期為八十七年十二月六日，並辦畢贈與登記，將名
          下如聲明所示系爭二筆土地，無償贈與予被告甲○，爰依民法第二百四十
          四條第一項規定，聲請法院撤銷贈與債權行為及所有權移登記之物權行為
          ，並請求被告二人回復原狀，塗銷所有權移轉登記。
      二、對被告抗辯之陳述：
      １、系爭本票係原告借款予訴外人江正宗，而由江正宗所交付，江正宗交票時
          有說乙○○同意為共同發票人，退步而言，江正宗之發票行為屬實，為被
          告所不否認，而被告乙○○為江正宗之父，江正宗已亡故，無第一順位繼
          承人，依法應由被告乙○○繼承，系爭江正宗之本票債務，亦應由被告江
          永通繼承，被告乙○○亦係債務人。
      ２、又依被告乙○○所言，其係將土地贈與三個兒子，當然不是將系爭土地單
          獨贈與被告甲○一人，足見其事後所提之財產分配合約書並非真正，更何
          況系爭土地移轉日期在八十八年二月九日，而被告所書贈與原因日期是在
          八十七年十二月六日，與財產分配合約書日期不同，顯係杜撰，是系爭土
          地，以贈與為原因之物權行為發生在本件本票債權之後，原告自得依法訴
          請撤銷。
  參、證據：提出本票裁定、確定證明各一份、台中縣大雅鄉○○段一九七、一九八
      地號土地登記簿謄本各一份，並聲請傳訊證人王福來、陳良因及請求向台中縣
      大雅分局馬岡出所函調八十八牛牛一月間王福來、陳良因與被告二人發生財務
      糾紛之報案紀錄、向台中縣雅潭地政事務所調取系爭土地八十八年二月六日豐
      登字第二七二八０號登記之全部資料。
乙、被告方面：
  壹、聲明：求為判決駁回原告之訴。
  貳、陳述：
      一、被告乙○○不曾簽發任何本票交原告收執，乙○○並非原告之債務人，與
          原告間並無債權債務關係，另原告所提之本票裁定不具判決確定力，江永
          通隨時得提確認本票債權不存在之訴訟，原告既無法舉證明乙○○有共同
          發票之行為，自不得依該本票裁定即認原告對被告乙○○確有壹佰萬元債
          權存在。
      二、又原告就被告乙○○否認有簽發本票之事實，其不將本票正本提出以供比
          對，竟聲請不相干之證人王福來、陳良因到庭作證，且證人王福來及陳良
          因二人之證詞，就江正宗借款時，其二人是否在場，兩人相約前往被告江
          永通住處、何以至江永處之原因、相約之經過、前往之方式、前去交涉之
          次數等陳述互不相符，足見渠等證詞不足採信。
      三、縱認原告對被告乙○○有債權存在，然原告對於被告江永與甲○間之贈與
          行為，如何使乙○○陷於履行不能，被告乙○○是否無其他財產足以清償
          原告債權，而得謂被告間之法律行為害及原告債權，並未舉證證明，是原
          告之請求，於法顯有不合。
      四、江正宗於八十八年七月十日死亡後，被告乙○○雖為江正宗之繼承人，然
          乙○○已依法於八十八年八月十七日，檢具必要文件向法院為聲明拋棄繼
          承，故縱使江正宗與原告間存有本件本票債權，被告乙○○亦不因繼承而
          對原告負有債務甚明。
      五、縱認被告乙○○對原告負有債務，然乙○○與被告甲○間贈與契約事實上
          係於八十六年七月十七日即已發生，而非登記謄本所載之八十七年十二月
          六日，由被告所傳之證人陳淑忍證詞可證，八十六年七月間，被告二人與
          江正宗、江石生，即因分配乙○○財產之事而發生爭執，故由公親見證人
          王昆榮帶同乙○○父子四人至證人處書立財產分配合約書，江石生分得部
          分財產，亦已由江石生辦畢所有權移轉登記之手續，被告甲○所分得財產
          亦即本件系爭土地，確為該合約書所記明應分得之財產，至於移轉時所附
          之贈與契約非以當時財產分配合約書辦理，一則該合約書涉及其他受人，
          不適於作為單筆土地移轉所有權之原因債權，二則為配合取得自耕能力證
          明核發及贈與稅之課徵時間，只得另訂贈與契約，被告乙○○履行債務之
          行為，即不得謂有害於原告之債權。
   參、證據：提出八十六年七月十七日之財產分配合約書影本一份、台中縣大雅鄉
       ○○段五七四、五七六地號土地登記謄本各一份，並聲請傳訊證人陳淑忍。
    理    由
一、本件原告主張：其持有被告乙○○與訴外人江正宗所共同簽發，票號五四二四八
    二號、面額壹佰萬元之系爭本票一紙，其對被告乙○○有本票債權壹佰萬元，並
    於八十七年十二月七日取得本票裁定確定，詎被告乙○○於知悉原告進行非訟程
    序，意圖損害原告上述債權，一面虛向原告稱銀行借款還債，一面虛偽記載贈與
    發生日期為八十七年十二月六日，並辦畢贈與登記，將名下如聲明所示系爭二筆
    土地，無償贈與予被告甲○，爰依民法第二百四十四條第一項規定，請求撤銷詐
    害債權之債權行為及物權行為，並請求被告二人回復原狀，塗銷所有權移轉登記
    等語。被告二人則以：被告乙○○不曾簽發任何本票交原告收執，乙○○並非原
    告之債務人，與原告間並無債權債務關係，另原告所提之本票裁定不具判決確定
    力，乙○○隨時得提確認本票債權不存在之訴訟，原告既無法舉證明乙○○有共
    同發票之行為，自不得依該本票裁定即認原告對被告乙○○確有壹佰萬元債權存
    在，又縱認原告對被告乙○○有債權存在，然原告對於被告江永與甲○間之贈與
    行為，如何使乙○○陷於履行不能，被告乙○○是否無其他財產足以清償原告債
    權，而得謂被告間之法律行為害及原告債權，並未舉證證明，另乙○○與被告甲
    ○間贈與契約事實上係於八十六年七月十七日即已發生，而非登記謄本所載之八
    十七年十二月六日，八十六年七月間，被告二人與江正宗、江石生，即因分配乙
    ○○財產之事而生爭執，故由公親見證人王昆榮帶同乙○○父子四人至證人處書
    立財產分配合約書，江石生分得部分財產，亦已由江石生辦畢所有權移轉登記之
    手續，被告甲○所分得財產亦即本件系爭土地，確為該合約書所記明應分得之財
    產，至於移轉時所附之贈與契約非以當時財產分配合約書辦理，一則該合約書涉
    及其他受人，不適於作為單筆移轉所有權之原因債權，二則為配合取得自能力證
    明核發及贈與稅之課徵時間，只得另訂贈與契約，被告乙○○履行債務之行為，
    即不得謂有害於原告之債權等語置辯。
二、按債務人所為之無償行為，有害及債權者，債權人得聲請法院撤銷。民法第二百
    四十四條第一項定有明文。故得依上述規定行使撤銷權，必以債權之成立，須在
    行為人行為前成立之債權，而該行為有害於債權人之債權為成立要件。是本件所
    應審究者為，原告是否為被告乙○○之債權人？被告乙○○與被告甲○間所為之
    贈與債權行為及所有權移轉之物權行為，是否在原告所主張之債權成立後為之？
    被告二人間之法律行為是否害及原告所主張之債權？經查：
（一）本件原告主張其為被告乙○○之債權人，固提本院八十七年度票字第一六八一
      二號民事裁定一份為證，惟被告乙○○業已否認有簽發本票交付予原告之事實
      ，按本票裁定為非訟事件之裁定並無確定既判力，且被告乙○○既已否認有簽
      發本票之行為，原告就系爭本票確係被告乙○○所簽發之事實，自應負舉證責
      任。雖原告主張系爭本票係被告乙○○與其子即已故訴外人江正宗共同簽發，
      由江正宗持向原告借款壹佰萬元，並舉證人王福來、陳良因為證，惟原告所主
      張之上情，業據被告乙○○所否認，且參諸證人王福來到庭結證：「我們告訴
      乙○○，江正宗欠丙○○錢，要求他慢慢還，票是江正宗開的，但乙○○有同
      意，我聽江正宗說的，江正宗拿票予丙○○，有說乙○○同意，江正宗是說要
      做生意，乙○○有說知道這筆借款，有說要去農會借款，我有告訴乙○○他也
      是發票人，所以以他知道…」等語（詳參本院八十八年九月三日言詞辯論筆錄
      ）；證人陳良因結證：「是因為江正宗向丙○○借錢，丙○○有一部分錢向我
      調的，江正宗向丙○○借錢時，我不在場，但江正宗交錢時我在場，八十七年
      底、八十八年初其中十三萬元是向我調的…」、「是我先向乙○○講借錢之情
      形，告訴借的錢要處理一下，而他兒子借錢，乙○○有同意，我們提到票的事
      ，乙○○知道，有影印給乙○○，後來乙○○有講要去農會借錢…」等語（詳
      參本院八十八年九月三日言詞辯論筆錄）。按證人所證情節業為被告二人所否
      認，且依證人王福來所證，其僅將江正宗欠丙○○錢之事，及本票上乙○○亦
      係發票人之事告知被告乙○○，而乙○○有同意簽發本票之事，其係傳聞於訴
      外人江正宗所言，然江正宗業已亡故，王福來所傳聞自江正宗之上開陳述，已
      無從查證其真實性；另依證人陳良因證陳：系爭本票所表彰之借款，部分係其
      所有，是證人應係本案之利害關係人，且其為原告之友，並為原告催債，其與
      原告關係密切，證言已難遽採。又其所證亦僅足證明，其有向被告乙○○催討
      過債務而已，尚無法證明被告乙○○有共同簽發系爭本票向原告借款之事實，
      是上述二位證人之證詞，均無法證明系爭本票上發票人乙○○之簽名確為被告
      乙○○所簽，或被告乙○○有授權他人簽發系爭本票之事實，原告既無法舉證
      證明，系爭本票上共同發票人「乙○○」之簽名為被告乙○○所為，或為其授
      權他人所為，被告乙○○抗辯其對系爭本票並不負發票人之責任，應屬可採。
      另原告亦主張，縱被告乙○○未共同簽發系爭本票，惟江正宗持系爭本票向其
      借款壹佰萬元，江正宗業已死亡，而被告為江正宗之父，江正宗已亡故，無第
      一順位繼承人，依法應由被告乙○○繼承，系爭江正宗之債款債務應由被告乙
      ○○繼承，被告乙○○亦係債務人等語。然查，被告乙○○抗辯，其於八十八
      年七月十日知悉訴外人江正宗死亡後，已於八十八年七月十七日法定期限內具
      狀向法院聲明拋棄繼承之事實，業據其提出原告所不爭執之本院八十八年八月
      二十一日八十八繼字第五五一號函一份在卷可參，按江正宗死亡，被告乙○○
      業已合法拋棄繼承，縱原告所主張江正宗確有向其借款而有壹佰萬元債務存在
      ，惟被告乙○○業因拋棄繼承，而不對江正宗所負之債務負責，原告主張被告
      因繼承江正宗之債務，其為被告乙○○之債權人之事實，亦無可採。基上，原
      告既無法證明被告乙○○有簽發系爭本票之事實，且對被告乙○○有積欠其債
      務之情事，亦無法舉證證明，是原告主張其對被告乙○○有壹佰萬元本票債權
      存在，為被告乙○○之債權人等事實，顯不可採。
（二）又本件原告主張被告乙○○於八十八年二月九日，以贈與為原因（發生日期記
      載為八十七年十二月六日），將其所有坐落台中縣大雅鄉○○段一九七、一九
      八地號，地目田，面積均為一七六０平方公之二筆土地（以下簡稱系爭土地）
      所有權，移轉登記予被告甲○之事實，為被告二人所不爭執，並有原告所提上
      開二筆土地之土地登記謄本影本二份可參，且經本院向台中縣雅潭地政事務所
      函調閱系爭二筆土地第00000000號土地登記申請書全部資料，核屬相
      符，雖堪信為真。惟被告乙○○辯稱：被告二人與訴外人江正宗、江石生，曾
      因分配被告乙○○財產之事發生爭執，乃於八十六年七月十七日，由公親見證
      人王昆榮帶同乙○○父子四人至證人陳淑忍處書立財產分配合約書，由被告乙
      ○○將名下財產贈與分配予被告甲○、及訴外人江石生、江正宗等人，其中江
      石生分得部分財產即台中縣大雅鄉○○段五七四、五七六地號土地，亦已由江
      石生辦畢所有權移轉登記之手續，被告甲○所分得財產亦即本件系爭土地，確
      為該合約書所記明應分得之財產，至於移轉時所附之贈與契約非以當時財產分
      配合約書辦理，一則該合約書涉及其他受人，不適於作為單筆件移轉所有權之
      原因債權，二則為配合取得自能力證明核發及贈與稅之課徵時間，只得另訂贈
      與契約等情，按被告乙○○所辯上情，業經證人陳淑忍庭結證甚明（詳參本院
      八十九年四月十一日言詞辯論筆錄），並有被告乙○○所提八十六年七月十七
      日之財產分配合約書一份、台中縣大雅鄉○○段五七四、五七六地號土地登記
      謄本各一份可證，是被告乙○○所辯，系爭地號之土地，其係於八十六年七月
      十七日即與被告甲○訂立贈與契約而贈與被告甲○，八十八年二月九日之所有
      權移轉登記手續，係在履行該贈與契約之事實，並無詐害原告所主張債權之事
      實，應屬可採。是原告主張按本件系爭土地所有權移轉物權行為之贈與原因行
      為，係於八十七年十二月六日發生在其所主張之債權成立之後，被告二人所為
      就系爭土地所為之法律行為，有害及其所主張債權之情事，顯不可採。
三、綜上所述，原告就其對被告乙○○有本票債權存在之事實未能舉證證明，且被告
    二人就系爭土地所為無償之贈與行為，發生於八十六年七月十七日，亦在原告所
    主張債權發生前，即已存在，是縱原告主張其於八十七年八月二十日對被告乙○
    ○取得本票債權之事實為真，然原告主張之債權其發生之時間，既在系爭土地贈
    與債權行為發生之後，揆諸前述說明，原告所主張之債權，自與民法第二百四十
    四條第一項所規定受詐害債權之要件亦有所不符，原告起訴主張依民法第二百四
    十四條第一項規定，請求撤銷被告乙○○與甲○就坐落台中縣大雅鄉○○段一九
    七、一九八地號，地目田，面積均為一七六０平方公，於台中縣雅潭地政事務所
    八十八年二月六日豐登字二七二八０號收件，八十八年二月九日以贈與為原因之
    所有權移登記暨該記載之贈與法律行為均撤銷，且請求被告二人就前述豐登字第
    二七二八０號收件之所有權移轉登記應予塗銷，顯無理由，應予駁回。
四、本件事證已臻明確，兩造其餘主張、抗辯暨攻擊防禦方法及舉證，經審酌均於判
    決之結果不生影響，爰不一一論述，併此說明。
五、據上論結，本件原告之訴為無理由，依民事訴訟法第七十八條，判決如主文。
中        華        民        國  八十九  年    七      月    十一      日
                                            臺灣臺中地方法院民事第一庭
                                                法      官  王金洲
右為正本係照原本作成
如對本判決上訴，應於判決送達後二十日內向本院提出上訴狀
中        華        民        國  八十九  年    七      月    十二      日
                                                法院書記官


司法院資訊處製作；財團法人民間司法改革基金會備份。
